臺灣屏東地方法院民事判決　九十年訴字第二五六號
　　原　　　告　丙○○
　　被　　　告　丁○○
　　訴訟代理人　甲○○
　　被　　　告　乙○○
右當事人間分割共有物事件，本院判決如左：
　　主　　文
兩造共有坐落屏東縣高樹鄉○路○段舊大路關小段二八二地號面積一．七七二五公頃
土地定分割方法為：如附圖編號（１）部分面積０．五九０八公頃分歸被告乙○○所
有；編號（２）部分面積０．五九０八公頃分歸原告所有；編號（３）部分面積０．
五六二一公頃及編號（４）部分面積０．０二八八公頃分歸被告丁○○所有。
訴訟費用由被告丁○○、乙○○各負擔三分之一，餘由原告負擔。
　　事　　實
甲、原告方面：
一、聲明：求為判決兩造共有坐落屏東縣高樹鄉○路○段舊大路關小段二八二地號面
　　積一．七七二五公頃土地准予分割。
二、陳述：
（一）坐落屏東縣高樹鄉○路○段舊大路關小段二八二地號面積一．七七二五公頃土
　　　地（以下簡稱系爭土地），乃兩造所共有，系爭土地各共有人應有部分，分別
　　　為原告三分之一，被告乙○○、丁○○各為三分之一。系爭土地目前均為兩造
　　　分別占有耕作，無不予分割之約定，又無不能分割之情形，而各共有人對分割
　　　方法因對該筆土地之分管位置及面積均有爭執，無法一致，致無從為分割之協
　　　議，又兩造分割後可分得土地面積均超過０．二五公頃，超過農業發展條例第
　　　十六條規定每宗耕地分割每人所有面積應達０．二五公頃之限制，此外無其他
　　　不能分割之情形，為此請求判決分割系爭土地。
（二）分割方法請求如屏東縣里港地政事務所九十年十二月三十一日九十屏里地二字
　　　第八七二八號函所附測量成果圖之方案一分割方案。
三、證據：提出土地登記謄本、地籍圖謄本、使用現況略圖、現場照片八幀為證，並
　　聲請訊問證人陳清香及勘驗現場。
乙、被告方面：
壹、被告丁○○部分：被告未於最後言詞辯論期日到場，茲據其前到場及提出書狀略
　　稱：
一、聲明：求為判決按原物分割。
二、陳述：
（一）系爭土地同意分割，惟當初兩造分管土地除系爭土地外，尚包括同段二八二之
　　　二、二八二之三地號水利地、二八二之四地號國有地等筆，亦為兩造分別使用
　　　，當初曾委請代書即訴外人許永福測量分管事宜，且抽籤決定分管位置使用自
　　　民國四十五年迄今四十餘年相安無事，如今原告提起分割之訴，對於其餘前揭
　　　三筆土地未併處理，被告之權益受損甚巨，且屢次以訴訟方式強佔祖先遺留共
　　　有財產，因此對於使用現況請詳為查證使用現狀。
（二）請求分割方法為如屏東縣里港地政事務所九十年十二月三十一日九十屏里地二
　　　字第八七二八號函所附測量成果圖之方案二分割方案，且如採取該方案對於所
　　　得之現況道路部分無須另以金錢補償。
三、證據：提出地籍圖謄本、臺灣高等法院台南分院七十五年度上易字第八七五號民
　　事判決影本各一件為證。
貳、被告乙○○部分：被告未於言詞辯論期日到場，茲據其於勘驗期日所為聲明及陳
　　述略稱如下：
一、聲明：求為判決按原物分割。
二、陳述：系爭土地同意分割，並請依其現況耕作位置按應有部分面積分配即可，如
　　使用面積超過其應有部分面積，願將多餘部分分歸其他共有人。
丙、本院依聲請勘驗現場及囑託屏東縣里港地政事務所派員實施測量。
　　理　　由
甲、本件被告均經合法通知，未於言詞辯論期日到場，核無民事訴訟法第三百八十六
　　條所列各款情形，爰依原告聲請，准由其一造辯論判決。
乙、得心證之理由：
一、按每宗耕地分割後每人所有面積未達○‧二五公頃者，不得分割。但有下列情形
　　之一者，不在此限︰一、因購置毗鄰耕地而與其耕地合併者，得為分割合併；同
　　一所有權人之二宗以上毗鄰耕地，土地宗數未增加者，得為分割合併。二、部分
　　依法變更為非耕地使用者，其依法變更部分及共有分管之未變更部分，得為分割
　　。三、本條例中華民國八十九年一月四日修正施行後所繼承之耕地，得分割為單
　　獨所有。四、本條例中華民國八十九年一月四日修正施行前之共有耕地，得分割
　　為單獨所有。五、耕地三七五租約，租佃雙方協議以分割方式終止租約者，得分
　　割為租佃雙方單獨所有。六、非農地重劃地區，變更為農水路使用者。七、其他
　　因執行土地政策、農業政策或配合國家重大建設之需要，經中央主管機關專案核
　　准者，得為分割。八十九年一月二十六日修正之農業發展條例第十六條定有明文
　　。
二、本件原告主張坐落屏東縣高樹鄉○路○段舊大路關小段二八二地號面積一．七七
　　二五公頃土地，地目田，使用分區為一般農業區，農牧用地，乃兩造所共有，系
　　爭土地各共有人應有部分，分別為原告三分之一，被告乙○○、丁○○各為三分
　　之一。系爭土地目前均為兩造分別占有耕作，無不予分割之約定，又無不能分割
　　之情形，而各共有人對分割方法因對該筆土地之分管位置及面積均有爭執，致無
　　從為分割之協議之事實，業據其提出土地登記謄本、現場照片八幀為證，且為被
　　告所不爭執，堪信為實在。又查系爭土地並無不分割之特約，亦無因使用目的不
　　能分割之情形，亦為兩造所不爭執，又兩造係於八十九年一月二十六日農業發展
　　條例修正前即共有系爭土地，有土地登記謄本可稽，且系爭土地面積分割後如依
　　應有部分比例計算均可達０．二五公頃，是以參酌前揭農業發展條例第然十六條
　　第一項第四款規定之意旨，系爭土地係在允許分割之列，從而原告訴請判決分割
　　即無不合，應予准許。
三、查系爭土地地形不規則，呈西寬東窄之斜長方形狀，四鄰附近均為農田，土地南
　　、北側臨他人田地，西側有產業道路，係原告與被告丁○○耕作土地與外聯絡之
　　道路，東側有約十公尺寬之產業道路，為被告乙○○與外聯絡之道路，兩造分別
　　占用耕作，使用現況其中原告種植自承約十年之檳榔樹等作物，被告乙○○種植
　　自承約十餘年之檳榔樹作物，被告丁○○種植自承約七、八年或二十年之檳榔樹
　　、約五年之檸檬樹等作物（各共有人占有位置及使用情形詳如勘驗筆錄現況略圖
　　），又系爭土地北側相鄰之二八二之二、二八二之三、二八二之四等土地，原告
　　自承現為其占用耕作等情，業經本院於九十年五月十八日至現場勘驗明確，製有
　　勘驗筆錄在卷足稽，並囑託屏東縣里港地政事務所派員實施測量，及原告提出之
　　土地登記謄本、照片八張及現況圖一份附卷可稽。
四、爰審酌系爭土地之使用現狀，及兩造各自所陳之意願，並兩造通行之需要考量，
　　被告丁○○與原告二人可經由系爭土地西側之產業道路通行與外聯絡，被告乙○
　　○則可利用東側約十公尺寬之產業道路與外聯絡，為能因分割結果使系爭土地經
　　濟效能繼續發揮，兼顧兩造間公平原則等情，乃定系爭土地之分割方法如附圖所
　　示，兩造各自取得之土地位置及面積如主文第一項所示。又被告丁○○所分得附
　　圖所示（４）之道路部分，以被告丁○○縱無該現況道路亦可藉西側之產業道路
　　通行，業經本院勘驗現場無誤，是該道路部分既非被告丁○○唯一通行必要之道
　　路，是其分配該部分，僅為其個人增加通行便利之用，即無令其餘共有人補償該
　　部分道路之必要，附此敘明。
五、至被告丁○○主張應採用屏東縣里港地政事務所九十年十二月三十一日九十屏里
　　地二字第八七二八號函所附之分割方案二之成果圖為系爭土地之分割方法，並抗
　　辯如附圖所示之現況使用位置分配，其灌溉上亦不便利，然被告丁○○自承現況
　　占用之土地上所種植作物為五至二十餘年，且亦自承目前係藉由小水溝引用北側
　　主要灌溉溝渠而灌溉等詞（見本院九十年六月十九日言詞辯論筆錄），則其抗辯
　　本件如採用如附圖所示之分割方法則其現況使用之土地即無法灌溉即屬無據；且
　　如採用被告丁○○主張之方案分割結果，除被告乙○○外，其餘被告丁○○與原
　　告之現況使用均變動甚大，未符土地利用之經濟效益，是該方案即無可採。又本
　　件原告請求分割土地僅為系爭土地，被告丁○○復抗辯當初兩造分管土地除系爭
　　土地外，尚包括同段二八二之二、二八二之三、二八二之四地號等筆亦為兩造分
　　別使用，當初曾委請代書許永福測量分管事宜，且抽籤決定分管位置使用，今原
　　告提起分割之訴，對於其餘前揭三筆土地未併處理，其權益受損甚巨等情，以該
　　上述同段二八二之二、二八二之三、二八二之四地號等三筆土地均非本件請求分
　　割之標的，於法本院無從予以審酌分割，附此敘明。
據上論結，本件原告之訴為有理由，依民事訴訟法第三百八十五條第一項前段、第七
十八條、第八十一條、第八十五條第一項但書，判決如主文。
中　　　華　　　民　　　國　　九十一　　年　　　三　　　月　　 十九　　 日
　　　　　　　　　　　　　　　　　　臺灣屏東地方法院民事第二庭
~B法　　　官　潘　快
右為正本係照原本作成
如對本判決上訴須於判決送達後二十日內向本院提出上訴理由狀
~B法院書記官　鄭美雀
中　　　華　　　民　　　國　　九十一　　年　　　三　　　月　　 十九　　 日
